臺灣臺南地方法院交通事件裁定　　　　　　　　　　九十二年度交聲字第五九四號
　　移
　　受處分人
　　即異議人　　甲○○
右列受處分人因違反道路交通管理處罰條例案件，對於交通部公路總局嘉義區監理所
台南監理站民國九十二年九月二十二日所為之裁決處分（處分案號：嘉監南字第裁七
四─Ｓ00000000號），聲明異議，本院裁定如左：
    主  文
原處分撤銷。
甲○○不罰。
    理  由
一、原處分意旨略以：受處分人即異議人甲○○有於民國九十二年七月二十二日十七
    時五十四分許，駕駛蘇坤豹所有車號ＷＦＲ─３３１號輕型機車，途經台南市○
    ○路與國民路口時，經警攔查發現其酒測值高達０‧五一毫克，已超過法定容許
    值每公升０‧二五毫克之規定，故移送機關即交通部公路總局嘉義區監理所台南
    監理站乃依道路交通管理處罰條例第三十五條第一項第一款、第八十五條第二項
    暨違反道路交通管理事件統一裁罰基準規定，裁處異議人罰鍰新臺幣三萬七千五
    百元，吊扣駕駛執照十二個月。
二、聲明異議意旨則略稱：伊本人係精神病患者，領有身心障礙手冊，希望法官從輕
    量刑等語。
三、按人民違反法律上之義務而應受行政罰之行為，法律無特別規定時，雖不以出於
    故意為必要，仍須以過失為其責任條件，但應受行政罰之行為，僅需違反禁止規
    定或作為義務，而不以發生損害為其要件者，推定為有過失，於行為人不能舉證
    證明自己無過失時，即應受處罰，司法院大法官會議解釋釋字第二七五號解釋明
    文在案。其次，行為人依其年齡、精神狀態或生理障礙，是否具備責任能力而屬
    不罰或得減輕刑罰之行為，不獨在刑事法上為構成犯罪成立與否之要件，即行政
    秩序罰之審酌處斷亦應就罪責要素加以評價，方符合上開解釋之意旨，並達成憲
    法保障人民權利之功能，參酌社會秩序維護法第八條第一項第二款、第九條第一
    項第三款分別規定：「心神喪失人之行為不罰」、「精神耗弱人之行為得減輕處
    罰」，關於行為人之責任能力因精神狀態障礙已定有不罰或得減輕處罰之規定，
    雖道路交通管理處罰條例中並無上開相關法律原則之適用明文，然因道路交通管
    理處罰條例與社會秩序維護法均屬行政秩序罰之行政法規，故有關道路交通管理
    處罰條例之違規處罰，就此關於行為人之「罪責能力」規定，亦應予以類推適用
    。從而汽車駕駛人之違規行為雖已該當於道路交通管理處罰條例之構成要件，然
    因其行為時之精神障礙而阻卻罪責，自仍不應加以處罰。
四、經查：
  （一）本件受處分人即異議人甲○○有於右開時、地駕駛車號ＷＦＲ─３３１號輕
        型機車，並經警方攔停而酒測值高達０‧五一毫克，已超過法定容許值每公
        升０‧二五毫克規定之違規事實，有台南市警察局南市警交字第Ｓ0000
        0000號舉發違反道路交通管理事件通知單及酒測值結果單各一份附卷可
        憑，且為異議人所不爭執，顯見異議人有於前開時、地駕駛機車而酒精濃度
        超過規定標準之違規事實，應可認定。
  （二）異議人就上開違規事實雖不否認，然辯稱其為精神病患者等語。經查異議人
        領有中華民國身心障礙手冊，其鑑定日期為九十二年五月十三日，鑑定結果
        為【輕度精神障礙】，又經靜和醫院燕巢分院精神科之診斷結果，異議人患
        有【精神分裂症、併酒精濫用】之症狀，而國軍高雄總醫院精神科則認其為
        【酒精依賴、器質性腦症】，有異議人之中華民國身心障礙手冊影本、靜和
        醫院燕巢分院診斷證明書及國軍高雄總醫院診斷證明書各一紙附卷可憑，而
        經本院再送靜和醫院燕巢分院為司法精神鑑定，檢查結論顯示異議人確為【
        精神分裂症合併酒精濫用】之個案，平時即處於精神耗弱之狀態，對於外界
        事務缺乏知覺理會及判斷作用，而異議人復於案載違規當日因大量飲酒而呈
        現急性酒精中毒之現象，因此異議人於行為當時，其精神意識係處於心神喪
        失之狀態等情，有靜和醫院燕巢分院九十三年三月二十九日靜醫分字（景）
        第００二０六號函所檢附之精神鑑定報告書一份在卷可稽，是異議人雖於右
        述時、地有酒精濃度超過法定容許值而駕駛之違規行為，而該當道路交通管
        理處罰條例第三十五條第一項第一款「汽車駕駛人，駕駛汽車經測試檢定有
        酒精濃度超過規定標準」處罰規定之構成要件，然異議人當時係因精神分裂
        症合併酒精濫用而處於心神喪失之狀態，是其前述之違規駕駛行為，經核確
        為「心神喪失人之行為」而無責任能力，據此並參照前開說明，異議人之違
        規行為應無須加以處罰。
五、綜上所述，受處分人即異議人甲○○於前述時、地雖有駕駛機車經測試檢定有酒
    精濃度超過規定標準之違規行為，然異議人行為當時係處於心神喪失狀態而阻卻
    其罪責，已如前述，原處分機關即移送機關交通部公路總局嘉義區監理所台南監
    理站遽予裁罰，於法尚有未洽。從而本件異議人之異議，經核為有理由，自應由
    本院裁定將原處分撤銷，另為異議人不罰之諭知，以資適法。
六、據上論斷，應依道路交通案件處理辦法第二十條前段，裁定如主文。
中      華      民      國      九十三      年     四     月    十三    日
                                  臺灣臺南地方法院交通法庭
                                      法  官    張  瑛  宗
右正本證明與原本無異
如不服本裁定應於送達後五日內向本院提出抗告狀
                                      書記官    陳  志  德
中      華      民      國      九十三      年     四     月    十三    日
